【裁判字號】    99,選訴,2
【裁判日期】    990720
【裁判案由】    違反選舉罷免法等
【裁判全文】
臺灣宜蘭地方法院刑事判決               99年度選訴字第2號
公  訴  人  臺灣宜蘭地方法院檢察署檢察官
被      告  丁○○
選任辯護人  柯士斌律師
            曾培雯律師
            羅明宏律師
被      告  庚○○
公設辯護人  黃憲男律師
被      告  丙○○
選任辯護人  林世超律師
上列被告因違反選舉罷免法等案件，經檢察官提起公訴（98年度
選偵字第18號），本院判決如下：
    主  文
丁○○共同犯公職人員選舉罷免法第九十九條第一項之交付賄賂
罪，處有期徒刑參年陸月，褫奪公權參年。扣案之預備交付之賄
賂新臺幣參仟元，應與庚○○連帶沒收。
庚○○共同犯公職人員選舉罷免法第九十九條第一項之交付賄賂
罪，處有期徒刑壹年陸月，褫奪公權貳年。緩刑參年。扣案之預
備交付之賄賂新臺幣參仟元，應與丁○○連帶沒收；扣案之收受
之賄賂新臺幣壹仟元沒收之。
丙○○共同犯公職人員選舉罷免法第九十九條第一項之交付賄賂
罪，處有期徒刑壹年陸月，褫奪公權貳年。緩刑參年。扣案之收
受之賄賂新臺幣壹仟元沒收之。
    犯罪事實
一、丁○○為宜蘭縣壯圍鄉新南村現任村長，其二媳婦歐瑋真為
    宜蘭縣第17屆壯圍鄉選區縣議員候選人癸○○（業經檢察官
    98年12月29日以98年度選偵字第17號為不起訴處分在案）之
    姪女。丁○○為使癸○○於98年12月5日舉行之選舉得順利
    當選，乃基於對於有投票權人交付賄賂約其為一定投票權行
    使之單一犯意，於98年11月某日傍晚，至庚○○住處即宜蘭
    縣壯圍鄉○○路109號，向庚○○詢問其家中及丙○○家中
    具有本屆縣議員投票權人數，經庚○○告以其家中為6人、
    丙○○家中為4人後，遂交付現金新臺幣（下同）10,000元
    予庚○○，並委託庚○○將其中6,000元以每票1,000元請其
    轉告家中具有投票權之人於縣議員選舉投票予癸○○，另外
    4,000元亦以每票1,000元委託庚○○轉交其叔父丙○○一家
    具有投票權之人，並要求其等於縣議員選舉時投票予癸○○
    。
二、庚○○收受該筆10,000元款項並允諾投票予癸○○，並同時
    萌發與丁○○共同對於有投票權人行賄之犯意聯絡及行為分
    擔，預備將其餘款項轉交予其住處具有投票權之人（嗣後尚
    未交付即遭查獲）及丙○○一家具有投票權之人。數日後，
    庚○○在其住處附近遇見丙○○，遂交付4,000元予丙○○
    ，並告以其中1,000元係給付予丙○○，請其於縣議員選舉
    時投票予癸○○，其餘3,000元則請丙○○轉交其戶內具有
    投票權之辛○○○、戊○○及己○○（三人業經檢察官於98
    年12月29日以98年選偵字第18、22號為職權不起訴處分在案
    ），並轉告其等於縣議員選舉時投票予癸○○。
三、丙○○收受4,000元款項並允諾投票予癸○○，並同時萌發
    與丁○○、庚○○共同對於有投票權人行賄之犯意聯絡與行
    為分擔，將其餘3,000元交付予辛○○○、戊○○、己○○
    各1,000元，並轉告縣議員選舉投票予癸○○，辛○○○、
    戊○○、己○○各收受1,000元款項後允諾投票予癸○○。
    嗣台灣宜蘭地方法院檢察署檢察官循線於98年12月3日指揮
    相關人員至丁○○、庚○○、丙○○等住處搜索，並就庚○○、丙○○、辛○○○、戊○○、己○○等人進行訊問，另
    同時通知丁○○到案說明，惟丁○○則遲至98年12月5日始
    自行至檢察署說明案情，乃查悉上情。
四、案經本檢察官指揮法務部調查局宜蘭縣調查站、調查局北部
    地區機動工作組、宜蘭縣政府警察局、宜蘭縣政府警察局礁
    溪分局共同偵辦後起訴。
    理  由
甲、證據能力方面：
壹、按被告以外之人於審判外之言詞或書面陳述，除法律有規定
    者外，不得作為證據，刑事訴訟法第159條第1項定有明文。
    本件關於庚○○、丙○○、己○○於警詢及調查局訊問中之
    陳述，對於被告丁○○而言，均係被告以外之人於審判外之
    言詞陳述，為傳聞證據，且被告丁○○之辯護人就上開供述
    之證據能力於本院準備及審理程序中均提出爭執，又無何特
    別可信之處，應認無證據能力，不得採為認定被告有罪之證
    據。
貳、又被告丁○○之辯護人爭執：(一)丙○○於偵查中供稱聽聞庚○○告知其所交付之款項係由丁○○委託轉交一情及(二)辛○○○、戊○○、己○○於偵查中供稱聽聞丙○○告知其所交
    付之款項係來自丁○○、癸○○陣營等情，對於被告丁○○
    而言，屬傳聞證據，無證據能力等語。惟按所謂「傳聞證據
    」，係指以審判外之陳述作為內容之證據，而證據究屬傳聞
    證據或非傳聞證據，必須以該證據所欲證明之待證事實為何
    ，作為判斷之基礎。又證人之證言，依其內容，可分為體驗
    之供述與傳聞或意見所為之供述，前者可採為證據；後者則
    係得自他人之傳聞事實，並非其親自聞見或經歷之事實，或
    係證人就個人意見或推測出來之事項所為之供述，此部分除
    以其個人實際經驗為基礎者外，均不得作為證據。是以，證
    人引述原始陳述人所陳案發經過之事實，因證人對該原始陳
    述人所遭遇之事實並非親眼目睹見聞，其所為引述，固屬傳
    聞而無證據能力；然其於引述原始陳述人之內容時，併敘及
    原始陳述人於事件或情況發生之前後有關之反應，則係本於
    證人親自之體驗為陳述，該部分之證詞，即非傳聞證據（參
    照最高法院98年度台上字第5058、7146判決、99年度台上字
    第405、2629、3602號判決）。本件丙○○之供述內容，其
    中關於庚○○所交付之款項係自丁○○處取得此一待證事項
    ，固屬傳聞證據，不具證據能力，惟就庚○○曾告知丙○○
    其所交付款項係自丁○○處取得並要求投票予癸○○，及丙○○描述自庚○○處收受款項之對話、過程此等待證事項，
    皆係本於其親見親聞之事實所為陳述，自非傳聞，應具有證
    據能力；而辛○○○、戊○○、己○○之供述內容，其中關
    於丙○○所交付之款項係來自丁○○、癸○○陣營此一待證
    事項，固屬傳聞證據，惟就丙○○曾告知其所交付款項係來
    自丁○○、癸○○陣營並要求投票予癸○○，及辛○○○、
    戊○○、己○○描述自丙○○處收受款項之對話、過程此等
    待證事項，皆係本於其親見親聞之事實所為陳述，亦非傳聞
    ，應具有證據能力。
參、被告丁○○辯護人另爭執扣案之10,000金額，非搜索扣押所
    得之證物，不具證據能力云云。查本件扣案之10,000現金，
    固係分別經庚○○、丙○○、辛○○○、戊○○、己○○於
    偵查中所提出而由檢察官扣押在卷，此有台灣宜蘭地方法院
    檢察署檢察官98年度保管字第1322、1354、1355扣押物品清
    單3紙附卷可稽（98年度選偵字第18號卷第257～259頁），
    惟庚○○、丙○○、辛○○○、戊○○於審理時明確供稱：
    渠等所收受之現金均已經花用完畢，扣案之現金係事後自己
    提出等語，己○○於審理時供稱扣案之現金係家裡替伊繳的
    等語，顯見扣案之10,000元，非屬公訴人所指被告丁○○、
    庚○○、丙○○於前揭時地所交付者，並約定其及家人等須
    為投票權一定行使之該筆10,000元款項無疑，雖不得僅憑諸
    渠等事後交出之款項，進而認定被告丁○○等有無上開犯行
    之依據，惟此扣案款項仍得佐證被告庚○○、丙○○、辛○○○、己○○、戊○○之證言，是該款項與本案待證事項仍
    具有關連性，被告丁○○辯護人執此為辯，自不足採。
肆、本判決下列所引用之各該被告以外之人於審判外之陳述及文
    書，雖屬傳聞證據，均經當事人於法院準備程序及審判期日
    中表示無意見而不予爭執，且迄至本院言詞辯論終結前亦未
    再聲明異議，本院審酌此等證據資料製作時之情況，尚無違
    法不當及證明力明顯過低之瑕疵，亦認為以之作為證據應屬
    適當，故揆諸前開規定，爰逕依刑事訴訟法第159條之5規定
    ，認前揭證據資料均例外有證據能力。
乙、實體認定：
壹、被告庚○○、丙○○部分：
    上開犯罪事實，業據被告庚○○、丙○○於警詢、檢察官偵
    訊及本院審理時坦承不諱，且互核二人所述情節大致相符，
    並核與證人辛○○○於檢察官偵訊時所述、戊○○於檢察官
    偵訊時及本院審理時所述及己○○於警詢、檢察官偵訊及本
    院審理時所述大致相符，足認被告庚○○、丙○○之前揭自
    白與事實相符，堪予信實。
貳、被告丁○○部分：
一、訊據被告丁○○矢口否認有何行賄犯行，辯稱：伊係里長，
    所以立場要保持中立，並未支持何特定縣議員候選人，本件
    恐係因伊要參與下屆即99年6月之里長選舉而遭其他有意參
    選里長之人教唆誣陷所致，庚○○、丙○○等所述情節均係
    虛構云云。其辯護人則辯以：庚○○、丙○○於偵查中係受
    相當壓力才供述係被告丁○○所為，且二人多次翻異其詞，
    對於交付賄款過程亦多以「忘記了」、「我哪知道」等語搪
    塞，且就交付細節互有出入，足徵事有隱情並不單純，且由
    甲○○證述可知庚○○與丁○○並不熟識，縱果有行賄之情
    ，丁○○亦不可能託請庚○○轉交賄款；而己○○所述更誇
    大渲染被告丁○○有另向其他6戶行賄而經檢調追查並無其
    事，可見渠等所述均不足採信云云。
二、惟查：
  (一)被告庚○○、丙○○、證人辛○○○、戊○○、己○○為具
    有宜蘭縣第17屆縣議員投票權之人，已據渠等供述明確，且
    為被告丁○○所未爭執，堪認屬實。
  (二)被告丁○○於98年11月某日傍晚，至庚○○住處即宜蘭縣壯
    圍鄉○○路109號，向庚○○詢問其家中及丙○○家中具有
    本屆縣議員投票權人數，經庚○○告以其家中為6人、丙○○家中為4人後，遂交付現金10,000元予庚○○，並委託庚○○將其中6,000元以每票1,000元請其轉告家中具有投票權
    之人投票予癸○○，另外4,000元則委託庚○○轉交其叔父
    丙○○及丙○○住處具有投票權人，並轉告於縣議員選舉時
    投票予癸○○，庚○○當場收受該筆款項，並預備將餘款項
    轉交其住處具有投票權人（嗣後尚未交付即遭查獲）及丙○○與丙○○住處具有投票權人，嗣於數日後，在其住處附近
    遇見丙○○，遂交付4,000元予丙○○，並告以其中1,000元
    係給付與丙○○，請其本屆縣議員選舉投票予癸○○，其餘
    3,000元則請丙○○轉交其戶內具有投票權之辛○○○、戊○○及己○○等情，業據被告庚○○於檢察官偵訊、本院羈
    押訊問時及本院審理時以證人身分到庭證述明確（前揭偵卷
    第75～77、136～138頁、98聲羈字第100號第7～9頁、本院
    卷第161～169頁）；另就被告庚○○將4,000元交付丙○○
    ，並告知係丁○○託請其轉交予丙○○及丙○○家中具有投
    票權之人，並轉告於縣議員選舉時投票予癸○○等情，亦據
    被告丙○○於檢察官偵訊時證述明確（前揭偵卷第58～60、
    155～156頁），足資佐證前揭庚○○供稱確有交付4,000元
    予丙○○並告以上情等節，並非虛構；且據證人甲○○（即
    庚○○之妻）於檢察官偵訊時及本院到庭證稱：丁○○係伊
    村長，也是伊家遠親，做村長很好、很熱心，伊與丁○○較
    熟，丁○○來伊家都是來找伊，庚○○沒有在參與政治，亦
    未說過丁○○做村長不好、不要讓他當村長，於98年12月3
    日員警至其住處搜索並將庚○○帶走後，伊很緊張，有打電
    話給丁○○，丁○○說他沒空，等一下再聯絡，之後伊就打
    電話給伊兒子說庚○○被抓走了等語（前揭偵卷第220～222
    頁、本院卷第152～156頁），則核諸被告庚○○僅係一務農
    之人，平日又無何參與政治之行為，生活單純，與被告丁○○為遠親，與其並何無仇隙，本件係遭檢察官搜索後帶回訊
    問始供出上情而非主動報案，甚至庚○○之妻甲○○於庚○○遭員警帶回訊問而慌亂之際，第一時間即打電話予丁○○
    尋求協助，可見丁○○與庚○○一家關係不差，況被告丙○○又係庚○○之叔父，關係良好密切，庚○○顯無為誤陷被
    告丁○○而不惜牽連自己及丙○○入罪之可能，其所為指證
    甚為可採，堪信為真實。
  (三)又被告丙○○自庚○○處收受4,000元款項後，即將其餘3,0
    00元交付予辛○○○、戊○○、己○○各1,000元收受，並
    告知戊○○、己○○該款項係由被告丁○○託請被告庚○○
    轉交並要求於縣議員選舉時投票予癸○○，另告知辛○○○
    該款項係癸○○陣營拿來的等情，業據被告丙○○於檢察官
    最末次偵訊時坦認在卷（前揭偵卷第155頁），核與證人辛○○○、戊○○、己○○於檢察官偵訊時所述大致相符（前
    揭偵卷第99～102、54～55、108～109頁），而徵諸被告丙○○、庚○○二人為叔姪關係，證人辛○○○、戊○○、己○○分別為丙○○之配偶及兒子，渠等間均具有頗為親近之
    親屬關係，自無相互構陷入罪之可能，渠等所述應堪信實。
  (四)按證人之陳述有部分前後不符，或相互間有所歧異時，或因
    記憶淡忘、或事後迴護被告、或因其他事由所致，究竟何者
    可以採信，法院應本其自由心證斟酌何者與事實相符，以為
    取捨，非謂一有不符或矛盾，即應認其全部證言均為不可採
    信；尤其關於犯人之特徵、犯罪之手段及結果等之細節方面
    ，證人之指陳，難免因時間與記憶等因素，略有出入；然其
    對基本事實之陳述，若果與真實性無礙時，則仍非不得採信
    （最高法院74年台上字第1599號判例要旨、95年度台上字第
    7319、3132號、90年度台上字第6078號判決要旨參照）。被
    告丁○○辯護人雖就下列事項提出爭執，惟本院認為尚不足
    以動搖本院依前揭事證所得被告丁○○有罪心證，茲論述如
    下：
  1.被告庚○○就關於被告丁○○交付賄款之確切日期、時間僅
    供稱係於98年11月間某日傍晚，於數日後之中午或下午交付
    賄款予丙○○等語，被告丙○○則於檢察官偵訊時供稱係98
    年11月29日上午自庚○○處取得賄款，嗣又供稱忘記日期、
    時間等語，而辯護人於本院審理時另詰問庚○○關於丁○○
    交付賄款當日之氣候、丁○○係騎車或開車去伊家、丁○○
    係在伊家何處（客廳、大門或房間等）交付、丁○○當日穿
    何衣服、氣色如何等事項則證稱忘記了、不知道等情（本院
    卷第166～168頁），惟被告庚○○僅係一務農之人，智識及
    教育程度僅國中畢業，對於政治選舉又素無參與，其自丁○○處收受該等賄款時應無警覺收受賄賂係屬犯罪之嚴重性而
    謹慎詳記各細節事項，至被告丙○○於案發時則已年近74歲
    ，又不識字，則渠等二人對於收受賄款之確切時間、細節雖
    不能明確指出或二人供述有所出入，應僅係記憶不清所致，
    惟就丁○○交付賄款予庚○○之地點、金額及要求投票予癸○○、庚○○交付賄款予丙○○之地點、金額及要求投票予
    癸○○此等基本事實，渠等二人之陳述已甚為明確，則上開
    未盡明確或有所出入之處，應與真實性無礙，尚不足以撼動
    渠等二人前揭坦認犯行供述之可信性。
  2.又被告庚○○、丙○○雖於本院第一次準備程序時固曾一度
    否認犯行，被告庚○○辯稱：因伊母有大腸癌，在調查局的
    人叫伊認一認就可以回去照顧母親，所以才在調查局這樣講
    ，檢察官問時也有跟伊講類似的話，給丙○○4,000元係丙○○幫伊做工的報酬云云；被告丙○○辯稱：在調查局及檢
    察官處之供述係因被恐嚇才會承認，庚○○給伊4,000元係
    工錢云云（本院卷第48～49頁）。惟此已與被告庚○○、丙○○先前自己之供述不符，且嗣後於本院第二次準備程序時
    則均已坦稱：在調查站中所述實在等語（本院卷第76頁）；
    而稽之被告庚○○、丙○○於98年12月3日遭搜索後，陸續
    經警詢、檢察官訊問，嗣並遭檢察官聲請羈押，於同日本院
    進行羈押訊問時，被告庚○○、丙○○均已坦承犯罪事實明
    確，則此際被告庚○○、丙○○當已明確知悉渠等遭檢察官
    聲請羈押而非其所謂檢察官稱「認一認就可以回去」之情勢
    ，卻仍坦承犯行，足徵渠等供承犯行應屬實情而非出於調查
    局人員或檢察官有何利誘或脅迫所致；況且被告丙○○交付
    予辛○○○、戊○○、己○○各1,000元，並告知戊○○、
    己○○該款項係由被告丁○○託請被告庚○○轉交並要求於
    縣議員選舉時投票予癸○○，另告知辛○○○該款項係癸○○陣營拿來的等情，亦據證人辛○○○、戊○○、己○○於
    偵訊時證述在卷，渠等為丙○○之至親，更無附和丙○○於
    偵查中之供詞而構陷丙○○、庚○○之可能。據上，被告庚○○、丙○○於本院第一次準備程序時所述，顯係卸責之詞
    洵不足採，自難彈劾庚○○、丙○○坦認犯行之供述之證據
    力。
  3.至被告丙○○雖曾於本院審理時以證人身分傳喚到庭證稱：
    伊年紀大了，時間又經過很久，伊不記得有沒有自庚○○處
    取得4,000元云云（本院卷第203～206頁）；而證人辛○○○於本院審理時亦經被告丁○○辯護人聲請傳喚到庭證稱：
    其夫丙○○每2、3天都會給伊1次錢買菜，伊不知道於縣議
    員投票前丙○○交付之1,000元是哪來的，該1,000元是丙○○早上交給孫子轉交給伊云云（本院卷第144～148頁）。惟
    此已與被告丙○○於檢察官偵訊及本院審理時以被告地位所
    為供述及辛○○○前揭於檢察官偵訊時之證述不符；況被告
    丙○○於辛○○○在本院證述後又供稱：伊當天早上有拿1,
    000元給孫子轉交給辛○○○，當天從田地回來後有告訴辛○○○說那些錢是庚○○交給伊的，是投票要用的等語（本
    院卷第149頁）、於本院作證時證稱：伊在偵查中並無故意
    說謊話等語（本院第205頁），辛○○○於本院審理時證稱
    ：在偵查中所述實在，沒有說謊等語（本院卷第146頁）。
    則稽之丙○○、辛○○○於本院審理時證述之內容，就本件
    犯罪事實之細節部分雖均推稱忘記了、不知情云云，惟均坦
    承於偵查中所為陳述屬實，可見丙○○、辛○○○於本院審
    理時與前揭事證不符之證述，當係事後避重就輕、維護自己
    及被告丁○○之詞，顯不足以彈劾丙○○、辛○○○於檢察
    官偵訊時坦承前揭犯罪事實之供述之證據力。
  (五)綜上，本件被告丁○○之行賄已臻犯行明確，被告丁○○及
    其辯護人所辯，核與事證不符，尚難憑採。至被告丁○○於
    本院審理時另聲請傳訊議員即證人壬○○、乙○○到庭均證
    稱：不知道丁○○是否為癸○○之樁腳等語、議員即證人癸○○到庭證稱：丁○○在縣議員選舉時係保持中立等語在卷
    ，惟證人壬○○、乙○○所述與前揭犯罪事實之認定無關，
    證人癸○○則本即係利害關係人，其所為證述亦難憑採，渠
    等所述均不足為被告丁○○任何有利之認定。又被告丁○○
    辯護人另聲請對於丁○○、庚○○進行測謊，惟測謊鑑定不
    過作為其供述證據判斷之參考，其供述是否可採，仍依證據
    判斷之，本院依被告庚○○、丙○○、辛○○○、戊○○、
    己○○等之供述，參互其他事證，認定犯罪事實如前，是聲
    請測謊，自無必要。另被告丁○○辯護人請求勘驗庚○○住
    處，核亦無必要，附此敘明。
參、論罪科刑
  (一)按投票行賄罪之處罰分別規定於刑法第144條及公職人員選
    舉罷免法第99條第1項，而公職人員選舉罷免法第99條第1項
    ，為刑法第144條之特別法，依特別法優先適用於普通法之
    原則，應優先適用公職人員選舉罷免法之規定。是核被告丁○○所為，係犯公職人員選舉罷免法第99條第1項之交付賄
    賂罪。被告庚○○、丙○○所為，係犯公職人員選舉罷免法
    第99條第1項之交付賄賂罪及刑法第143條第1項之收受賄賂
    罪。被告丁○○、庚○○二人就預備交付賄賂予庚○○家人
    及丙○○，暨被告丁○○、庚○○、丙○○就交付賄賂予丙○○家人辛○○○、戊○○、己○○之犯行，有犯意聯絡與
    行為分擔，為共同正犯。又被告丁○○、庚○○共同預備將
    賄款交付庚○○家中具投票權之人，於庚○○尚未交付前即
    遭查獲，其等預備交付賄賂之行為，應為其交付賄賂之行為
    所吸收，均不另論罪。又按（修正前）公職人員選舉罷免法
    第91條之1第1項所定之對有投票權人交付賄賂或不正利益罪
    之賄選行為，乃行為人基於足以讓候選人當選票數之賄選目
    的，反覆向多數人交付賄賂或其他不正利益，約定不行使投
    票權或為一定行使；是對有投票權人交付賄賂或其他不正利
    益之犯行，於構成要件類型上，本質上已具備反覆、延續之
    行為特徵，其持續多次對有投票權人交付賄賂或其他不正利
    益即為此類犯罪之典型或常態，於刑法評價上自應僅成立集
    合犯一罪（最高法院96年度臺上字第1494號、98年度台上字
    第3093、4312號判決要旨參照）。是本件被告丁○○雖對於
    有投票權之庚○○、丙○○、辛○○○、戊○○、己○○交
    付賄賂，被告庚○○對有投票權之丙○○、辛○○○、戊○○、己○○交付賄賂，被告丙○○對有投票權之辛○○○、
    戊○○、己○○交付賄賂，應評價為集合犯而論以一罪。再
    者，被告庚○○、丙○○二人，以一行為，同時收受賄賂並
    交付賄賂予他人，同時觸犯職人員選舉罷免法第99條第1項
    之交付賄賂罪及刑法第143條第1項之收受賄賂罪，均為想像
    競合犯，應依刑法第55條規定，分別從一重論以公職人員選
    舉罷免法第99條第1項之交付賄酪罪。
  (二)另被告庚○○、丙○○均已於偵查中自白前開交付賄賂買票
    犯行之事實，就其等各犯公職人員選舉罷免法第99條第1項
    之罪，均應依公職人員選舉罷免法第99條第5項前段規定，
    各減輕其刑。
  (三)爰審酌選舉及民主政治最重要之表徵，須由選民評斷候選人
    之才德、品行、學識、操守、政見而選賢與能，其攸關國家
    政治之良窳、法律之興廢、公務員之進退，影響國家發展及
    人民權利至深且鉅，而賄選為敗壞選風之主要根源，不得使
    不正當利益介入選舉，抹滅實行民主政治之真意。被告丁○○為求候選人癸○○能順利當選縣議員，竟以交付現金賄賂
    之方式為癸○○賄選，被告庚○○、丙○○則既收受賄款復
    又轉交賄款予家人，被告三人所為均已妨害投票之公正、公
    平，使真正民主政治無以建立，另斟酌被告三人之犯罪動機
    、目的、手段、素行，暨於被告丁○○矢口否認犯行、被告
    庚○○、丙○○則於偵、審中坦認犯行之態度等一切情狀，
    分別量處如主文所示之刑。至於被告庚○○、丙○○之選任
    辯護人雖均請求依刑法第59條規定予以酌減，然依本案犯罪
    情節，難認本案有何情堪憫恕之處，自無依刑法第59條酌減
    被告庚○○、丙○○之刑，辯護人此部分所請，尚不足採，
    附此敘明。又被告丁○○、庚○○、丙○○所犯之公職人員
    選舉罷免法第99條第1項之交付賄賂罪，既均經宣告有期徒
    刑之刑，應依公職人員選舉罷免法第113條第3項、刑法第37
    條第2項之規定，就被告丁○○、庚○○、丙○○所犯公職
    人員選舉罷免法第99條第1項之交付賄賂罪，併予各宣告褫
    奪公權3年、2年、2年。
  (四)又查被告庚○○、丙○○從前未曾受有期徒刑以上刑之宣告
    ，此有台灣高等法院被告前案紀錄表在卷可按，其等與被告
    丁○○屬遠親，受被告丁○○之託請而收受賄賂並另交付賄
    賂予有投票權之親屬，一時失慮，而觸犯本件投票收受、交
    付賄賂犯行，惟於偵審中已坦承犯罪，態度尚稱良好，公訴
    人亦當庭請求應給予被告庚○○、丙○○緩刑之機會，本院
    參酌上情，認被告庚○○、丙○○經此偵審程序，奔波警檢
    單位及法院應訊之舟車勞頓，已足資教訓，諒無再犯之虞，
    所宣告之有期徒刑以暫不執行為適當，為啟其等自新，爰諭
    知被告庚○○、丙○○均緩刑3年。
  (五)按公職人員選舉罷免法第99條第3項固規定：「預備或用以
    行求期約或交付之賄賂，不問屬於犯人與否，沒收之。」，
    但如其賄賂已交付予有投票權之人收受，因收受者係犯刑法
    第143條第1項之投票受賄罪，其收受之賄賂應依同法條第2
    項之規定沒收之，如全部或一部不能沒收時，追徵其價額，
    故犯投票行賄罪者，其已交付之賄賂，應依刑法第143條第2
    項之規定，於其對向共犯所犯投票受賄罪之從刑宣告追徵、
    沒收，不得再依上開規定沒收。其對向共犯所犯刑法第143
    條第1項之投票受賄罪，倘經檢察官依刑事訴訟法第253條規
    定，為職權不起訴處分；或依同法第253條之1規定，為緩起
    訴處分，上揭已交付予對向共犯之賄賂，亦應由檢察官依同
    法第259條之1規定，聲請法院對該對向共犯宣告沒收，仍不
    得依公職人員選舉罷免法第99條第3項規定，對犯投票行賄
    罪或預備犯投票行賄罪之被告宣告沒收（最高法院96年度台
    上字第615號、95年度台上字第4995號、95年度台上字第240
    7號、93年度台上字第5728號判決參照）。是被告丁○○交
    付予庚○○、丙○○、辛○○○、戊○○、己○○之買票賄
    款各1,000元，就被告丁○○部分應不另為沒收之諭知。又
    被告丁○○、庚○○共同預備交付予庚○○家人之賄款共3,
    000元，則依公職人員選舉罷免法第99條第3項規定，不問屬
    犯人與否，諭知由共犯丁○○、庚○○連帶均沒收之。至被
    告庚○○、丙○○收受之賄款各1,000元，應依刑法143條第
    2項規定宣告沒收，且既已扣案，尚無不能沒收之情形，自
    無庸為追徵其價額之諭知。
據上論斷，應依刑事訴訟法第299條第1項前段，公職人員選舉罷
免法第99條第1項、第3項、第5項前段、第113條第3項，刑法第1
1條前段、第28條、第143條第1項、第2項、第55條、第37條第2
項、第74條第1項第1款，判決如主文。
本案經檢察官劉憲英到庭執行職務。
中    華    民    國    99    年    7     月    20    日
                  刑事第四庭審判長法  官  林楨森
                                  法  官  辜漢忠
                                  法  官  陳雪玉
以上正本證明與原本無異。
如不服本判決應於收受送達後十日內向本院提出上訴書狀，並應
敘述具體理由；其未敘述上述理由者，應於上訴期間屆滿後二十
日內向本院補提理由書(均須按他造當事人之人數附繕本)「切勿
逕送上級法院」。
                                  書記官  陳建宇
中    華    民    國    99    年    7     月    20    日
附錄本案論罪科刑法條：
公職人員選舉罷免法第99條
對於有投票權之人，行求期約或交付賄賂或其他不正利益，而約
其不行使投票權或為一定之行使者，處3年以上10年以下有期徒
刑，得併科新臺幣1百萬元以上1千萬元以下罰金。
預備犯前項之罪者，處 1 年以下有期徒刑。
預備或用以行求期約或交付之賄賂，不問屬於犯人與否，沒收之
。
犯第1項或第2項之罪，於犯罪後6個月內自首者，減輕或免除其
刑；因而查獲候選人為正犯或共犯者，免除其刑。
犯第1項或第2項之罪，在偵查中自白者，減輕其刑；因而查獲候
選人為正犯或共犯者，減輕或免除其刑。
公職人員選舉罷免法第113條
犯本章之罪，其他法律有較重處罰之規定者，從其規定。
辦理選舉、罷免事務人員，假借職務上之權力、機會或方法，以
故意犯本章之罪者，加重其刑至二分之一。
犯本章之罪或刑法分則第六章之妨害投票罪，宣告有期徒刑以上
之刑者，並宣告褫奪公權。
刑法第143條：
有投票權之人，要求、期約或收受賄賂或其他不正當利益，而許
以不行使其投票權或為一定之行使者，處3年以下有期徒刑，得
併科5千元以下罰金。
犯前項之罪者，所收受之賄賂沒收之。如全部或一部不能沒收時
，追徵其價額。

司法院資訊處製作；財團法人民間司法改革基金會備份。
